【裁判字號】    99,家聲,163
【裁判日期】    991129
【裁判案由】    變更子女姓氏
【裁判全文】
臺灣苗栗地方法院民事裁定             99年度家聲字第163號
聲  請  人  邱宇琦
相  對  人  賴韋竹
上列聲請人聲請變更子女姓氏事件，本院裁定如下：
    主  文
聲請人之子女賴科余（民國九十一年六月二十七日出生，身分證
統一編號：Ｚ000000000號）之姓氏准予變更為母姓「
邱」。
程序費用新臺幣壹仟元由相對人負擔。
    理  由
一、本件聲請意旨略以：聲請人、相對人為賴科余（民國91年6
    月27日出生，身分證統一編號：Ｚ000000000號）之父母，兩
    造於95年11月14日離婚，並約定由聲請人行使及負擔對於賴
    科余之權利義務。惟相對人素行不良，前科累累，且自兩造
    離婚後，相對人從未探視、關心子女，而目前則由聲請人負
    擔養育照顧子女之責，且賴科余亦有意願更改姓氏，足認賴
    科余之姓氏對其人格成長有不利之影響，爰依民法第1059條
    第5 項之規定，聲請變更賴科余之姓氏為母姓「邱」等語。
二、按有下列各款情形之一，法院得依父母之一方或子女之請求
    ，為子女之利益，宣告變更子女之姓氏為父姓或母姓：一、
    父母離婚者。二、父母之一方或雙方死亡者。三、父母之一
    方或雙方生死不明滿三年者。四、父母之一方顯有未盡保護
    或教養義務之情事者，民法第1059條第5 項定有明文。
三、經查，聲請人主張其與相對人於95年11月14日離婚，並約定
    由其行使及負擔對於賴科余之權利義務，惟相對人素行不良
    ，前科累累，且自兩造離婚後，相對人從未探視、關心子女
    ，而目前則由聲請人負擔養育照顧子女之責，且賴科余亦有
    意願更改姓氏之事實，業據其提出戶籍謄本1 份，並經本院
    依職權查詢相對人之臺灣高等法院被告前案紀錄表1 份核閱
    無誤，相對人確有多項毒品等前科。另賴科余到庭證稱：我
    現在就讀國小三年級，這幾年都沒有跟相對人見面，我也同
    意改成與聲請人同姓等語明確，而相對人經本院通知，亦未
    到庭表示意見，是自堪信聲請人之上開主張為真實。本院審
    酌聲請人與相對人離婚數年，而相對人長期未探視或聯絡稚
    齡子女，致子女於成長過程中對於父親毫無印象，已產生嚴
    重疏離及不認同。而賴科余目前由聲請人照顧、養育，長期
    與聲請人相處，感情深厚，彼此間具有相當之依附性及認同
    感，子女於前述家庭生活環境下成長，生母在其自我認同（
    Identification）之發展過程中產生絕大的影響力，而形成
    欲符合其認同對象之心理趨向，惟其原有人格權中表徵父方
    家族之父姓，與其人格中實際認同之對象相牴觸，子女又無
    從將之切割分離，此種自我認同過程中發生之困惑與矛盾，
    顯不利於子女日後身心健全之發展。復按姓氏屬姓名權而為
    人格權之一部分，具有社會人格之可辨識性，除與身分安定
    及交易安全有關外，姓氏尚具有家族制度之表徵，賴科余長
    期與聲請人共同生活，對於聲請人之姓氏及家族有高度認同
    感，聲請人聲請更改姓氏，使賴科余與聲請人同一姓氏，藉
    以表彰其等為同一家族，實符合子女之利益。從而，聲請人
    聲請變更子女賴科余之姓氏為母姓「邱」，核與前揭法律規
    定尚無不合，應予准許，爰裁定如主文所示。
四、依非訟事件法第131 條之1 第2 項、第122 條第3 項、第24
    條1 項，裁定如主文。
中    華    民    國    99   年     11    月    29    日
                  家事法庭   法  官  曾明玉
以上正本係照原本作成。
如不服本裁定應於送達後十日內向本院提出抗告狀，並繳納抗告
費新臺幣壹仟元。
                             書記官  黃惠雯
中    華    民    國    99   年     11    月    29    日

司法院資訊處製作；財團法人民間司法改革基金會備份。
